【裁判字號】    95,重訴,86
【裁判日期】    970317
【裁判案由】    分割共有物
【裁判全文】
臺灣臺南地方法院民事判決              95年度重訴字第86號
原      告    丙○○
              甲○○
共      同
訴訟代理人    吳政遇律師
被      告    丁○○
兼訴訟代理人  戊○○
被      告    乙○○
被      告    庚○○
上二人共同
訴訟代理人    邱玲子律師
              己○○
共      同
訴訟代理人    陳啟舜律師
右當事人間請求分割共有物事件，本院於民國97年3月3日言詞辯
論終結，判決如左：
    主      文
兩造共有坐落台南市○○區○○段396、397、398、401、402、
403、404地號土地准予合併分割，其分割方法為：如附圖甲案所
示編號A部分面積1109.20平方公尺及編號F部分面積383.40平方
公尺分歸被告乙○○、庚○○各按合併土地各人應有部分總面積
比例保持共有；編號B部分面積1109.20平方公尺及編號D部分面
積383.40平方公尺分歸原告各按合併土地各人應有部分總面積比
例保持共有；編號C部分面積1109.20平方公尺及編號E部分面積
383.40平方公尺分歸被告丁○○、戊○○各按合併土地各人應有
部分總面積比例保持共有；編號G部分面積567.46平方公尺由兩
造按合併土地各人應有部分總面積比例保持共有並留作道路使用
。
訴訟費用由兩造依合併土地之各人應有部分總面積比例負擔。
    事實及理由
一、原告主張：
    坐落台南市○○區○○段396、397、398、401、402、403、
    404地號等7筆土地（以下簡稱系爭土地）為兩造所共有，應
    有部分詳如附表所示一所示，使用分區為住宅區，上開土地
    均無使用目的不能分割或契約訂有不分割之期限等情形，惟
    因兩造意見不一，無法協議，為此提起本件訴訴訟。系爭土
    地上於民國約77年至80年間先後蓋有門牌號碼安中路5段
    488號（起造人為【原告】之父蔡海龍）、488-3號（起造人
    為【被告戊○○、丁○○】之父己○○）、488-15號（起造
    人為【被告乙○○、庚○○】之父蔡清泉），均屬未保存登
    記建物，惟領有使用執照，之後再陸續增建加蓋鐵皮屋至目
    前現況，現均出租他人使用，斟酌各共有人合併分割及保持
    共有意願、原申請建築分管位置、道路位置、使用現況、價
    值相當等因素，主張依如附圖一所示將系爭土地合併分割，
    位置則希望分在A、D部分。
二、被告戊○○、丁○○則主張：依如附圖甲案所示合併分割，
    位置希望分在C部分，至於D、E、F部分則抽籤決定等詞。另
    被告庚○○、乙○○主張依附圖乙分割方案，因面臨北汕尾
    路部分價值較高，應調整面寬以使A、B、C三部分價值相當
    ，較為公平，位置則希望分在如附圖乙案所示編號A、A1部
    分等語。
三、兩造不爭執之事實及本院勘驗現場結果：
（一）兩造共有系爭土地，使用分區為住宅區，其面積、各共有
      人應有部分為如附表所示。
（二）系爭7筆土地相鄰，於74年間【原告】之父蔡海龍於401、
      402 地號土地上申請建造加強磚造、鋼鐵造建物（門牌安
      中路5段488號），於81年間【被告戊○○、丁○○】之父
      己○○於404、405地號興建鐵骨造建物（門牌安中路5段
      488-3 號）及【被告庚○○、乙○○】之父蔡清泉於396
      地號興建鐵骨造建物（門牌安中路5段488-15號），嗣後
      陸續增建至目前鐵皮廠房（已蓋滿系爭土地）。
（三）系爭土地西北側臨北汕尾路（30米），西南方接安中路5
      段（20米），南方與安中路中間隔有第三人土地，西南側
      404 地號土地有一部分（西南側）與北汕尾路中間隔有非
      系爭之405地號土地，東北側臨第三人所有之空地。
（四）兩造均同意將系爭7筆土地合併分割，【原告】同意分割
      後保持共有，【被告丁○○、戊○○】同意分割後保持共
      有，【被告庚○○、乙○○】同意分割後保持共有。
五、兩造爭執點在於：兩造所提出之分割方案，以何者較為公平
    妥適？經查：
（一）系爭7筆土地相鄰、使用分區均相同，雖共有人並非於每
      一筆土地上均有應有部分，然各筆土地地形迥異，部分土
      地更未臨對外道路，如予單獨分割，勢必造成土地細分，
      而無法地盡其利，參以系爭土地共有人均同意合併分割，
      且依合併後計算面積結果，【原告】、【被告丁○○、戊○○】、【被告庚○○、乙○○】等三方面原登記持分面
      積合計相同（詳見附表二、三），該三方面共有人亦均同
      意分別保持共有，則將系爭土地合併後加以分割不僅合於
      當事人意願，三方面權利範圍相同，無「以大吃小」之虞
      ，且有助土地整體利用，原告主張合併分割，並無不合，
      應予准許。
（二）如附圖甲、乙分割方案之共同原則為：系爭土地西北側臨
      30米北汕尾路，故將面臨北汕尾路者分成三部分，使三方
      共有人均能取得面臨北汕尾道路之位置，以求公平，另雖
      西南方接安中路，惟南方與安中路中間尚隔有第三人土地
      ，故共有人均同意於系爭土地南側分割一條六米私設道路
      ，由全體共有人保持共有，供對外通行，故三方面共有人
      亦同意均分配面臨六米私設道路部分。因此，甲案將土地
      分為A、B、C（以上均面臨北汕尾路，各部分面積相同）
      及D、E、F（以上均面臨六米私設道路，各部分面積相同
      ）等6部分。乙案則分為A、B、C、A1、B1等5部分。
（三）兩造對面臨北汕尾路部分土地分割位置均同意由北至南為
      【被告庚○○、乙○○】、【原告】、【被告丁○○、戊○○】，此符合兩造之父當初申請興建房屋及目前使用現
      況之位置，應可採取，惟對分配之「面寬」及面臨六米私
      設道路部分之「位置」，兩造意見相左。本院認：
   1、就北汕尾路面寬部分，【原告】及【被告丁○○、戊○○
      】均同意甲案（即A、B部分面寬約27公尺），【被告庚○○、乙○○】則主張乙案將A、B面寬調整至29公尺云云，
      然若依乙案，A、B部分面積不同，且分到A者須搭配A1、
      分到B者須搭配B1，如此分配面積始能與原登記持分面積
      相符，然【被告庚○○、乙○○】原分管位置並非在乙案
      A1 部分，卻仍堅持分在A1部分，惟為其餘共有人所不同
      意，參酌402地號土地原由【原告】之父申請建築使用，
      依上述面臨北汕尾路部分之分割原則（即【被告庚○○、
      乙○○】、【被告丁○○、戊○○】均取得原申請建築之
      位置），是面臨六米道路部分，自宜尊重原告得優先選擇
      分配位置，始謂公允，若依乙案，則原告勢必分得B及B1
      部分，而無選擇空間，對原告而言實屬不公。雖【被告庚○○、乙○○】主張【被告丁○○、戊○○】分得部分屬
      三角窗，價值較高，故A、B面寬應加大等語，然查，【被
      告丁○○、戊○○】所取得之C部分並非全部面臨北汕尾
      路，有大部分與北汕尾路中間尚隔有405、404之1地號土
      地，需解決對外通行問題，且其分配地形屬梯形，非如A
      、B部分方正，其價值是否較A、B為高，實屬可疑，縱依
      乙案亦可能發生相同問題，則【被告庚○○、乙○○】主
      張甲案C部分價值較高，並無證據證明，尚難憑信。
   2、因【原告】原始建築位置即在系爭402、401地號土地上，
      如前所述，宜尊重原告得優先選擇分配位置（原告主張分
      在甲案D部分），另【被告庚○○、乙○○】則主張分在
      靠近401地號之部分（乙案A1部分），【被告丁○○、戊○○】則對面臨六米私設道路分配位置無意見，綜合以上
      多數共有人之意願，認採甲案，由【原告】分得B、D部分
      ，【被告庚○○、乙○○】分得A、F部分，【被告丁○○
      、戊○○】分得C、E部分，堪屬較為妥適之方案，爰判決
      依如附圖一所示之分割方法分割。。
六、本件係因共有物分割之事件涉訟，並判准予分割，如由敗訴
    之被告負擔訴訟費用，顯失公平，爰依民事訴訟法第80 條
    之1規定，命勝訴之原告亦負擔部分訴訟費用，併此敘明。
七、據上論結，本件原告之訴為有理由，依民事訴訟法第78條、
    第80條之1、第85第1項但書，判決如主文。
中    華    民    國    97    年    3     月    17    日
                  民事第二庭    法  官  蔡雅惠
以上正本係照原本作成
如對本判決上訴，須於判決送達後20日內向本院提出上訴狀
中    華    民    國    97    年    3     月    17    日
                                書記官  詹書瑋


司法院資訊處製作；財團法人民間司法改革基金會備份。
